【裁判字號】    98,易,562
【裁判日期】    981022
【裁判案由】    毒品危害防制條例
【裁判全文】
臺灣基隆地方法院刑事判決               98年度易字第562號
公  訴  人  臺灣基隆地方法院檢察署檢察官
被      告  乙○○
                    （另案在臺灣基隆監獄執行中）
上列被告因違反毒品危害防制條例案件，經檢察官提起公訴（98
年度偵字第3050號），被告並於準備程序進行中為有罪陳述，本
院合議庭乃裁定由受命法官獨任以簡式審判程序進行審理，並判
決如下：
    主  文
乙○○如附表一編號至「罪名及應處刑罰」欄所示之明知為
禁藥而轉讓，各處刑如附表一編號至「罪名及應處刑罰」欄
之所示。應執行有期徒刑壹年。
    事  實
一、緣乙○○與「向有施用第二級毒品安非他命習性」之丁○○
    、甲○○2 人本屬舊識；而丁○○、甲○○2 人則亦均悉乙○○素有施用第二級毒品安非他命之慣行。乃丁○○、甲○○2 人明知安非他命係屬具有成癮性、濫用性暨社會危害性
    之管制藥品，並業經毒品危害防制條例明定列管為第二級管
    制毒品，猶為圖施用以解其癮，而或由丁○○逕於附表二編
    號至「時間」欄所示之各該時間，主動以自己持用之「
    0000000000」行動門號，撥接乙○○持用之「0000000000」
    行動門號（按：上開行動門號晶片卡【SIM 卡】固係由乙○○持用撥接無誤，惟其則非乙○○自行申辦，致尚非其個人
    之所有），藉詞暗示乙○○無償贈與少量安非他命予其施用
    ；或由甲○○於附表二編號「時間」欄所示時間，利用乙○○以「0000000000」行動門號，撥接其持用之「00000000
    00」行動門號而來電閒聊之機會，藉詞暗示乙○○無償贈與
    少量安非他命予其施用。乃乙○○聞訊後，明知安非他命係
    屬毒品危害防制條例所明定列管之第二級毒品，併同屬藥事
    法所管制規範之「禁藥」而不得轉讓，猶囿於自己與丁○○
    、甲○○之故舊情誼而未予回絕，進而於附表一編號至
    「時間」欄所示各該時間，在附表一編號至「轉讓地點
    」欄所示各該地點，先、後依丁○○、甲○○之所請，無償
    贈與如附表一編號至「毒品數量」欄所示各該份量之安
    非他命予丁○○、甲○○2 人施用，藉以明知為禁藥而為無
    償轉讓予丁○○4 次、甲○○1 次。其各次無償轉讓之毒品
    數量，除均尚未至行政院於93年1 月7 日公布「轉讓持有毒
    品加重其刑之數量標準」第二條第二款之「淨重10公克」標
    準，且均已由丁○○、甲○○2 人分別施用告罄。茲以臺北
    縣警察局瑞芳分局前獲合理情資而疑乙○○涉嫌販毒，遂依
    通訊保障及監察法之相關規定，檢附事證陳送臺灣基隆地方
    法院檢察署檢察官聲請本院核發通訊監察書（97年度聲監字
    第308 號、98年度聲監續字第17號），俾就乙○○持用之上
    開行動門號進行監聽側錄，進而循其監聽側錄之情資內容，
    於98年4 月29日上午8 時35分，逕往乙○○住處即臺北縣雙
    溪鄉○○村○○街15號持票搜索暨帶同乙○○到案說明，方
    悉上情。
二、案經臺北縣政府警察局瑞芳分局移送臺灣基隆地方法院檢察
    署檢察官偵查起訴。
    理  由
一、程序事項
    本案被告乙○○所犯者非為死刑、無期徒刑、最輕本刑為三
    年以上有期徒刑之罪或高等法院管轄之第一審案件，其於準
    備程序進行中，先就被訴事實為有罪之陳述，經告知其簡式
    審判程序之旨，並聽取公訴人、被告之意見後，本院業已依
    刑事訴訟法第二百七十三條之一第一項規定，裁定由受命法
    官獨任以簡式審判程序進行本案之審理。
二、證據能力
  (一)供述證據（即證人丁○○、甲○○之警、偵證述）
    「被告以外之人於審判外之言詞或書面陳述，除法律有規定
    者外，不得作為證據」之規定，於法院以簡式審判程序處刑
    者，不適用之。刑事訴訟法第一百五十九條第二項前段定有
    明文。乃不受傳聞證據法則拘束之例外性規定。茲本案既業
    由合議庭裁定改行簡式審判，按諸首開說明，本案相關證人
    於審判外之言詞或書面陳述，倘查無不得作為本案審判依據
    之其他情事，復業經本院踐行證據調查之合法程序，就令係
    屬審判外之陳述，核其自亦足可據為本案審判之證據。
  (二)非供述證據（即卷附「監聽譯文」之所示內容）
    按通訊監察錄音之譯文，僅屬依據監聽錄音結果予以翻譯之
    文字，固具文書證據之外觀，但實際上仍應認監聽所得之錄
    音帶或光碟，始屬調查犯罪所得之證物，乃係刑事訴訟法第
    一百六十五條之一第二項所稱之證物，如其蒐證程序合法，
    並經合法調查，自具證據能力。因此檢察官如提出通訊監察
    錄音之譯文為其證據方法，實乃以其監聽所得之錄音帶或光
    碟，為調查犯罪所得之證物，法院本應依刑事訴訟法第一百
    六十五條之一所列之方法調查，以判斷該錄音帶或光碟是否
    與通訊監察錄音之譯文相符。而監聽錄音製作之譯文，雖通
    常為偵查犯罪機關單方面製作，然若被告或訴訟關係人對其
    真實性並無爭執，經法院於審判期日提示譯文供當事人辨認
    、表示意見並為辯論者，程序自屬適法（最高法院95年度臺
    上字第295 號、94年度臺上字第4665、1270號、93年度臺上
    字第6510號判決意旨參照）。即警察機關對犯罪嫌疑人依法
    監聽電話所製作之通訊監察紀錄譯文，實乃該監聽電話錄音
    之「派生證據」，是其倘係公務員（員警）依法定程序而取
    得，被告或訴訟關係人就其真實性復無爭執（即不否認譯文
    所載對話內容之真實無偽），法院並曾依刑事訴訟法第一百
    六十五條第一項規定，踐行證據調查之法定程序，向被告宣
    讀或告以要旨，則其自得採為認定被告有罪之基礎，而有證
    據能力。查被告概不否認「本案卷附相關監聽譯文之真實無
    偽」（即就「譯文所載內容」與「監聽側錄情節」相符乙節
    俱不爭執），本案卷附相關監聽譯文，復均係源自合法監聽
    ，即其均係本於97年度聲監字第308 號、98年度聲監續字第
    17號通訊監察書而為實施（偵卷第61頁至第66頁），且其各
    該監聽期間、通訊號碼亦悉與通訊監察書所核准之範圍相符
    （核准監聽之期間：自97年12月10日上午10時起，至98年2
    月7 日上午10時止。核准監聽之通訊號碼：「0000000000」
    ，即被告乙○○持用撥接之行動門號），是其自屬公務員依
    法定程序所取得得之證據資料，尤以均業經本院踐行證據調
    查之法定程序，於審判期日向被告宣讀或告以要旨，按諸首
    開說明，關此監聽譯文自得採為認定被告有罪之基礎，而為
    本案審判之適格證據。
三、事實認定
    被告乙○○無償允贈而轉讓安非他命，即毒品危害防制條例
    所明定列管之第二級毒品，併同屬藥事法所管制規範之「禁
    藥」予證人丁○○、甲○○如本判決事實欄一之所載（即如
    本判決附表一編號至之所示），業據被告於本院審理時
    坦承不諱（本院準備程序筆錄第2 頁至第5 頁、本院審判筆
    錄第2 頁至第3 頁）；所涉重要情節（即「被告確曾『轉手
    交付』數量不等之安非他命予證人丁○○、甲○○2 人施用
    」等關鍵事實），並經證人丁○○、甲○○2 人大致證述在
    卷。而證人丁○○確曾分別於附表二編號至「時間」欄
    所示之各該時間，主動以自己持用之「0000000000」行動門
    號，撥接被告持用之「0000000000」行動門號，藉詞暗示被
    告無償贈與少量安非他命予其施用；證人甲○○亦曾於附表
    二編號「時間」欄所示時間，利用被告以「0000000000」
    行動門號，撥接其持用之「0000000000」行動門號而來電閒
    聊之機會，藉詞暗示被告無償贈與少量安非他命予其施用，
    而先、後與被告致成無償允贈安非他命之共識等邀約經過，
    亦有「攸關附表一編號至所示毒品轉讓情節」之通訊監
    聽譯文1 份存卷為憑（關此卷證位置，均詳如附表二「相關
    『通訊監察譯文』卷證頁碼」欄之所示）。參之臺灣高等法
    院被告前案紀錄表所載「丁○○、甲○○施用毒品而遭判處
    罪刑之前案紀錄」（本院卷），核亦足見證人丁○○、甲○○確有施用第二級毒品安非他命之慣習無疑。據此勾稽，被
    告於本院審理時之任意性自白，乃至證人丁○○、江進與就
    旨揭關鍵事實即「被告確曾『轉手交付』數量不等之安非他
    命予證人丁○○、甲○○2 人施用」等內容之所證，均應無
    可疑，並堪採信。從而，本案事證明確，被告如本判決事實
    欄一所載，即如附表一編號至所述之前後5 次轉讓禁藥
    犯行，應堪認定。
四、論罪科刑：
  (一)按我國原主管成癮性藥品之法令「肅清煙毒條例」及「麻醉
    藥品管理條例」，本係依據聯合國西元1961年「麻醉藥品單
    一公約」訂定，嗣鑑於毒品問題日趨嚴重，新興合成毒品層
    出不窮，遂參照聯合國西元1971年「影響精神物質公約」及
    1988年「禁止非法販運麻醉藥品和精神物質公約」之精神，
    於87年5 月20日，將原「肅清煙毒條例」修正為「毒品危害
    防制條例」（將毒品分為三級列管），再於88年6 月2 日，
    將「麻醉藥品管理條例」修正為「管制藥品管理條例」（將
    管制藥品分為四級列管），繼而於92年7 月9 日，修正「毒
    品危害防制條例」（增列第四級毒品），並自公布後六個月
    施行，以與「管制藥品管理條例」相互稽合。據以此觀，「
    管制藥品管理條例」顯係依「毒品危害防制條例」第二條第
    四項規定而為訂定，其原則性之區別固係：凡合於醫藥及科
    學上使用者，為管制藥品，否則，即屬毒品。此觀毒品危害
    防制條例所明定列管之第三級毒品愷他命，併同屬管制藥品
    管理條例第三條所指之第三級管制藥品（參照行政院衛生署
    95年8 月8 日衛署藥字第0950030765號函釋意旨），即可析
    其梗概。惟其中之第二級毒品安非他命類，因屬中樞神經興
    奮劑，具有輕微成癮性，服用後會產生依賴性、耐藥性，並
    引起不安、頭昏、顫抖、亢進性反應、失眠、焦慮、譫妄、
    慢性中毒、精神障礙、類似精神分裂之錯覺、妄想及伴有行
    動與性格異常等副作用，其劑量增大時，甚且可能導至死亡
    ，是其業經行政院衛生署業以75年7 月11日衛署藥字第5976
    27號公告「禁止使用」，而為藥事法（即原「藥物藥商管理
    法」）所明定列管之「禁藥」，依法不得轉讓；茲行政院衛
    生署嗣雖另以79年10月9 日衛署藥字第904142號公告，將第
    二級毒品安非他命類同列為麻醉藥品管理條例（即「管制藥
    品管理條例」之前身）第二條第四款所列管之化學合成麻醉
    藥品管理，然此並無礙於其業經明令公告「禁止使用」而同
    屬藥事法規範之「禁藥」本質，是行為人倘有販賣、供應、
    調劑、運送、寄藏、牙保、轉讓或意圖販賣而陳列第二級毒
    品安非他命類之行為，當亦併有藥事法第八十三條罰責規定
    之適用。合先指明。
  (二)查藥事法第八十三條第一項係於93年4 月21日修正公布，同
    年月23日施行，而為毒品危害防制條例之後法。雖毒品之範
    圍尚兼括影響精神物質與其製品、藥事之管理亦非僅止於藥
    品之管理；即毒品本即未必同屬禁藥，禁藥則亦未必同列毒
    品。是「毒品危害防制條例」與「藥事法」二者間，本無必
    然之特別法與普通法關係。然第二級毒品安非他命類既因上
    開原因而同屬公告列管之「毒品」及「禁藥」（參見前揭(一)
    所述），則除非所轉讓之數量業已達於行政院依毒品危害防
    制條例第八條第六項規定，於93年1 月7 日製訂公布「轉讓
    持有毒品加重其刑之數量標準」，致其依毒品危害防制條例
    第八條第六項規定加重其刑後之法定本刑，尤重於藥事法第
    八十三條第一項之規定，本於藥事法乃後法、重法而應優先
    於前法、輕法（毒品危害防制條例第八條第二項）適用之原
    則，此類行為自應逕依藥事法第八十三條第一項之處罰規定
    論科。
  (三)核被告如本判決事實欄一所載，即如附表一編號至之所
    示，轉讓第二級毒品安非他命，因所涉轉讓數量顯然未達行
    政院於93年1 月7 日製訂公布「轉讓持有毒品加重其刑之數
    量標準」第二條第二款「淨重10公克以上」之標準（參見前
    述），按諸首開(一)(二)之說明，自應逕依藥事法第八十三條第
    一項之轉讓禁藥罪論處。又被告轉讓第二級毒品安非他命前
    、後，持有第二級毒品安非他命之低度行為，應為其轉讓之
    高度行為所吸收，不另論罪。
  (四)查起訴意旨固誤以「被告如本判決事實欄之所為，均係觸犯
    刑法第三十條第一項、毒品危害防制條例第十條第二項之幫
    助施用第二級毒品罪」云云（參見起訴書第2 頁）；惟按犯
    罪是否起訴，祇以起訴書所載事實為準，不以所引法條為唯
    一依據（最高法院64年臺非字第142 號判例意旨參照），更
    何況，被告所應據以適用、論斷之法條罪名，業據蒞庭檢察
    官於未變動起訴之社會基本事實同一性之前提下，當庭更正
    為藥事法第八十三條第一項之轉讓禁藥罪，有本院審判筆錄
    在卷可稽（參見本院審判筆錄第5 頁）；核此更正範圍，亦
    無礙於原起訴所特定之事實。本於檢察一體之原則，本院當
    以蒞庭檢察官所到庭更正者，為本案之起訴法條，而毋庸再
    依刑事訴訟法第三百條之規定，職權變更其法條罪名。
  (五)被告前後5 次明知為禁藥而轉讓之犯行，犯意各別，行為互
    殊，應予分論併罰。
  (六)本院審酌被告動輒轉讓安非他命予他人施用，使人沉迷毒癮
    而無法自拔，輕則戕害身心，重則引發各種犯罪，對於社會
    治安之危害非輕，兼衡量被告之素行、生活狀況、智識程度
    、犯罪動機、目的、轉讓毒品之次數暨其數量等一切情狀，
    分別量處如主文所示之刑，併定其應執行之刑。
  (七)按刑罰法令關於沒收之規定，有採職權沒收主義與義務沒收
    主義。職權沒收，指法院就屬於被告所有，並供犯罪所用或
    因犯罪所得之物，仍得本於職權為斟酌沒收與否之宣告，例
    如刑法第三十八條第一項第二款、第三款、第三項前段等屬
    之。義務沒收，又可分為絕對義務沒收與相對義務沒收二者
    。前者指凡法條規定「不問屬於犯人與否，沒收之」者屬之
    ，法院就此等之物，無審酌餘地，除已證明毀滅外，不問屬
    於犯人與否或有無查扣，均應沒收之，例如刑法第三十八條
    第一項第一款、第二百條、第二百零五條、第二百零九條、
    第二百十九條、第二百六十六條第二項、毒品危害防制條例
    第十八條第一項前段等屬之；後者，供犯罪所用或因犯罪所
    得，且以屬於被告所有者為限，始應予以沒收，例如毒品危
    害防制條例第十九條第一項前段、肅清煙毒條例第十三條第
    一項者是（最高法院89年度臺上字第5605號、93年度臺上字
    第2751號判決意旨參照）。經查：被告前、後4 次無償轉讓
    予證人丁○○之安非他命，及轉讓予證人甲○○之安非他命
    ，其毒品之所有權雖悉經移歸於證人丁○○、甲○○，然其
    既係被告實施本案轉讓禁藥犯罪之所用，尤以其「違禁物」
    性質亦不因上開所有權之移轉而生歧異，是其本應按諸首開
    「絕對義務沒收」之宣告原則，於被告所涉轉讓禁藥之各罪
    項下，併為沒收銷燬之宣告。惟因所涉安非他命均業由證人
    丁○○、甲○○施用告罄而已費失，參諸首開「絕對義務沒
    收」之宣告原則，本院當亦毋需再就關此業已費失之違禁物
    贅為沒收銷燬之宣告。為免疑異，爰特予指明。
  (八)本案供犯罪所用或因犯罪所得財物之沒收：
    按犯毒品危害防制條例第四條至第九條、第十二條、第十三
    條或第十四條第一項、第二項之罪者，其供犯罪所用或因犯
    罪所得之財物均沒收之，如全部或一部不能沒收時，追徵其
    價額或以其財產抵償之，毒品危害防制條例第十九條第一項
    定有明文；且參酌前揭(七)之說明，本條當屬相對義務沒收之
    規定，是其自有刑法第三十八條第一項第三款、第三項前段
    規定之適用，即以屬犯人所有者，方得宣告沒收。查：「00
    00000000」行動門號固係被告恃以供己與證人丁○○、甲○○聯絡，藉以著手轉讓安非他命如附表一編號至之所用
    （詳如附表二編號至之所示）；惟上開行動門號晶片卡
    （SIM 卡）非特未據扣案，尤以要非被告以本人名義向電信
    公司申辦持用，此亦悉經本院職權調取97年度聲監字第308
    號監聽案卷核閱無訛，並有上開門號申辦人資料影本1 紙存
    卷為憑（存放於本院卷末業經彌封之證物袋內）。準此，本
    案顯乏積極證據足認「上開晶片卡之所有權」業因其門號開
    通上線而移轉於被告。是自應認為上開晶片卡尚非被告所有
    之物，揆之首開「相對義務沒收」之宣告原則，本院自亦概
    無隨案併就關此行動門號晶片卡宣告沒收之法律依據。為免
    疑異，爰併此指明。
  (九)員警本其監聽情資內容，於98年4 月29日上午8 時35分，逕
    往被告住處即臺北縣雙溪鄉○○村○○街15號持票搜索而併
    予起獲之吸食器1 組、分裝勺1 支、分裝袋1 只等各項扣案
    證物，俱與被告本案所犯渺無相關。此亦悉經本院提示予被
    告當庭辨明無訛（見本院審判筆錄第4 頁），是其自非本院
    得併予隨案宣告沒收銷燬或沒收之客體。為免疑異，特此說
    明。
據上論斷，應依刑事訴訟法第二百七十三條之一第一項、第二百
九十九條第一項前段，藥事法第八十三條第一項，刑法第十一條
前段、第五十一條第五款，判決如主文。
本案經檢察官丙○○到庭執行職務。
中    華    民    國    98    年    10    月    22    日
                  刑事第四庭法  官  王慧惠
以上正本證明與原本無異。
如不服本判決應於收受送達後10日內向本院提出上訴書狀，並應
敘述具體理由；其未敘述上訴理由者，應於上訴期間屆滿後20日
內向本院補提理由書(均須按他造當事人之人數附繕本)「切勿逕
送上級法院」。
中    華    民    國    98    年    10    月    22    日
                            書記官  王一芳
附錄論罪法條：
藥事法第83條第1 項
明知為偽藥或禁藥，而販賣、供應、調劑、運送、寄藏、牙保、
轉讓或意圖販賣而陳列者，處7 年以下有期徒刑，得併科新臺幣
5 百萬元以下罰金。
【附表一】
┌──┬────┬──────┬────────┬─────┬────────────────┬─────┐
│編號│轉讓對象│時        間│ 轉  讓  地  點 │毒品之數量│罪   名   及   應   處   刑   罰│備      註│
│    │        │            │                │          │                                │          │
│    │        │            │                │          │                                │          │
├──┼────┼──────┼────────┼─────┼────────────────┼─────┤
│  │丁 ○ ○│98年1 月7 日│臺北縣雙溪鄉雙溪│份量約0.5 │乙○○明知為禁藥而轉讓，處有期徒│對應起訴書│
│    │        │下午1 時50分│中學橋頭附近    │公克左右之│刑月。                        │附表編號１│
│    │        │左右        │                │安非他命。│                                │之所示    │
├──┼────┼──────┼────────┼─────┼────────────────┼─────┤
│  │同    上│98年1 月17日│臺北縣雙溪鄉雙溪│份量約1 公│乙○○明知為禁藥而轉讓，處有期徒│對應起訴書│
│    │        │晚間7 時左右│中學橋頭附近    │克左右之安│刑月。                        │附表編號２│
│    │        │            │                │非他命。  │                                │之所示    │
├──┼────┼──────┼────────┼─────┼────────────────┼─────┤
│  │同    上│98年1 月28日│臺北縣雙溪鄉雙溪│份量約1 公│乙○○明知為禁藥而轉讓，處有期徒│對應起訴書│
│    │        │晚間10時8 分│中學橋頭附近    │克左右之安│刑月。                        │附表編號３│
│    │        │左右        │                │非他命。  │                                │之所示    │
├──┼────┼──────┼────────┼─────┼────────────────┼─────┤
│  │同    上│98年2 月3 日│臺北縣雙溪鄉雙溪│份量約0.5 │乙○○明知為禁藥而轉讓，處有期徒│對應起訴書│
│    │        │晚間7 時27分│中學橋頭附近    │公克左右之│刑月。                        │附表編號４│
│    │        │左右        │                │安非他命。│                                │之所示    │
├──┼────┼──────┼────────┼─────┼────────────────┼─────┤
│  │甲 ○ ○│98年1 月17日│臺北縣雙溪鄉牡丹│份量約0.2 │乙○○明知為禁藥而轉讓，處有期徒│對應起訴書│
│    │        │下午3 時54分│村中正路58巷2 號│公克左右之│刑月。                        │附表編號５│
│    │        │左右        │2 樓（即甲○○住│安非他命。│                                │之所示    │
│    │        │            │處）            │          │                                │          │
└──┴────┴──────┴────────┴─────┴────────────────┴─────┘
【附表二】
┌──┬──────┬──────────┬─────┬──────────┬──────────────┐
│編號│時        間│乙○○持用之行動門號│轉讓相對人│轉讓相對人恃以與林天│相關「通訊監察譯文」卷證頁碼│
│    │            │                    │          │德撥接通話之行動門號│                            │
├──┼──────┼──────────┼─────┼──────────┼──────────────┤
│  │98年1 月7 日│     0000000000     │丁  ○  ○│     0000000000     │偵查卷第23頁                │
│    │下午1 時50分│                    │          │                    │                            │
├──┼──────┼──────────┼─────┼──────────┼──────────────┤
│  │98年1 月17日│     同      上     │同      上│     同      上     │偵查卷第26頁                │
│    │晚間7 時0 分│                    │          │                    │                            │
├──┼──────┼──────────┼─────┼──────────┼──────────────┤
│  │98年1 月28日│     同      上     │同      上│     同      上     │偵查卷第27頁                │
│    │晚間10時8 分│                    │          │                    │                            │
├──┼──────┼──────────┼─────┼──────────┼──────────────┤
│  │98年2 月3 日│     同      上     │同      上│     同      上     │偵查卷第27頁背面            │
│    │晚間7 時27分│                    │          │                    │                            │
├──┼──────┼──────────┼─────┼──────────┼──────────────┤
│  │98年1 月17日│     同      上     │甲  ○  ○│     0000000000     │偵查卷第30頁背面            │
│    │下午3 時54分│                    │          │                    │                            │
└──┴──────┴──────────┴─────┴──────────┴──────────────┘


司法院資訊處製作；財團法人民間司法改革基金會備份。
